【裁判字號】    95,重訴,702
【裁判日期】    980814
【裁判案由】    塗銷所有權移轉登記等
【裁判全文】
臺灣臺北地方法院民事判決             95年度重訴字第702號
原      告  華菱電氣企業股份有限公司
法定代理人  甲○○
訴訟代理人  戴森雄律師
被      告  華屋實業股份有限公司
兼
法定代理人  乙○○
訴訟代理人  謝清福律師
            劉錦隆律師
被      告  盛天企業有限公司
                      樓
法定代理人  丁○○
被      告  戊○○
            丙○○即萬順停車場.
上當事人間請求塗銷所有權移轉登記等事件，本院於98年6 月23
日言詞辯論終結，判決如下：
    主  文
被告華屋實業股份有限公司應將臺北縣深坑鄉○○○段草地尾小
段第四三五號建物，由臺北縣新店地政事務所於民國七十年八月
二十八日，以買賣為登記原因而為之所有權移轉登記予以塗銷。
被告華屋實業股份有限公司應自坐落臺北縣深坑鄉○○○段草地
尾小段第八九之四地號、第八九之五三地號土地上，如附圖一所
示A1部分面積二一七平方公尺之鐵皮屋、A2部分面積三七六平方
公尺之鐵皮屋，B1部分面積一七四平方公尺之鐵架棚、B2部分面
積一六七平方公尺之鐵架棚、C 部分面積二六七平方公尺之鐵皮
屋、D 部分面積一七平方公尺之鐵架棚、甲1 部分面積八一平方
公尺之辦公室、甲2-1 部分面積四四六平方公尺之廠房、甲2-2
部分面積一七四點一二平方公尺之廠房、甲1+甲2-1 部分面積五
二七平方公尺之頂樓增建等建物、工作物遷出，並將該建物、工
作物，及上開土地返還原告。
被告盛天企業有限公司應將坐落臺北縣深坑鄉○○○段草地尾小
段第八九之四地號土地上，第四三五建號即門牌號碼臺北縣深坑
鄉○○路○段二八○號建物（如附圖一甲1 、甲2-1 、甲2-2 部
分）二樓部分騰空交還原告。
被告戊○○應將坐落臺北縣深坑鄉○○○段草地尾小段第八九之
四地號土地上，如附圖一所示E 部分面積三十三平方公尺之磚造
屋騰空交還原告。
被告丙○○即萬順停車場應將坐落臺北縣深坑鄉○○○段草地尾
小段第八九之四地號、第八九之五三地號土地上，如附圖一所示
F 部分面積七二平方公尺、如附圖二G 部分面積二二平方公尺、
H 部分面積六十平方公尺、I 部分面積五五平方公尺、J 部分面
積一一四平方公尺、N2部分面積二七平方公尺、K 部分面積二○
一平方公尺、L 部分面積三七八平方公尺、M1部分面積二平方公
尺、M2部分面積一八八平方公尺、N1部分面積三八平方公尺等停
車格騰空，並將上開停車格占用之土地交還原告。
被告華屋實業股份有限公司應給付原告新台幣貳佰捌拾萬肆仟肆
佰捌拾元，及自民國九十五年六月十日起至清償日止，按年息百
分之五計算之利息。
被告乙○○應將坐落臺北縣深坑鄉○○○段草地尾小段第八九之
四地號、第八九之五三地號土地，及同段第四三五號建號即門牌
號碼臺北縣深坑鄉○○路○段二八○號建物，於民國九十一年一
月十八日所為權利價值最高限額新台幣伍仟肆佰萬元之抵押權設
定登記予以塗銷。
訴訟費用由被告負擔。
本判決第二項至第六項，於原告以新臺幣肆仟捌佰捌拾柒萬壹仟
陸佰陸拾柒元或同額之銀行可轉讓定期存單供擔保後，得假執行
。但被告以新臺幣壹億肆仟陸佰陸拾壹萬伍仟元為原告預供擔保
後，得免為假執行。
    事  實  及  理  由
壹、程序方面：
一、按當事人喪失訴訟能力或法定代理人死亡或其代理權消滅者
    ，訴訟程序在有法定代理人或取得訴訟能力之本人，承受其
    訴訟以前當然停止。又該條所定之承受訴訟人，於得為承受
    時，應即為承受之聲明。他造當事人，亦得聲明承受訴訟。
    民事訴訟法第170 條、第175 條分別定有明文。本件被告華
    屋實業股份有限公司（下稱華屋公司）於本院民國96年11月
    15日言詞辯論期日陳明：公司董事長已經換人，我們會盡快
    承受訴訟等語後，雖未再具狀聲明承受訴訟，惟參酌原告於
    96年12月20日具狀陳明：華屋公司之法定代理人已變更為乙○○等語，並提出華屋公司變更登記表在卷為憑。堪認原告
    上開所陳係在聲明承受訴訟。經核與前開規定相符，是其聲
    明承受訴訟，即屬適法，先予敘明。
二、本件被告盛天企業有限公司（下稱盛天公司）、戊○○、丙○○即萬順停車場（下稱萬順停車場）均未於言詞辯論期日
    到場，核無民事訴訟法第386 條各款所列情形，爰依原告之
    聲請，由其一造辯論而為判決。
三、按訴狀送達後，原告不得將原訴變更或追加他訴。但請求之
    基礎事實同一者，不在此限。民事訴訟法第255 條第1 項第
    2 款定有明文。次按請求之基礎事實同一者，縱於訴狀送達
    後，原告仍得將原訴變更或追加他訴，無須得被告同意，此
    觀民事訴訟法第255 條第1 項第2 款規定自明。所謂請求之
    基礎事實同一，係指變更或追加之訴與原訴之主要爭點有其
    共同性，各請求利益之主張在社會生活上可認為同一或關連
    ，而就原請求之訴訟及證據資料，於審理繼續進行在相當程
    度範圍內具有同一性或一體性，得期待於後請求之審理予以
    利用，俾先後兩請求在同一程序得加以解決，避免重複審理
    ，進而為統一解決紛爭者即屬之。最高法院著有90年度台抗
    字第2 號裁判要旨可資參照。本件原告起訴主張坐落臺北縣
    深坑鄉○○○段草地尾小段89-53 地號土地（下稱89-53 土
    地）、同段89-4地號土地（下稱89-4土地；與89-53 土地合
    稱系爭土地），及坐落89-4土地上同段建號第435 號即門牌
    號碼臺北縣深坑鄉○○路○ 段280 號建物（如附圖一甲1 、
    甲2 部分；下稱435 建物）為其所有，惟435 建物於民國70
    年間，遭被告乙○○、丙○○、訴外人劉新園（已歿）等人
    ，以非法方式移轉登記為華屋公司所有，爰基於所有權法律
    關係、不當得利法律關係，（一）先位聲明：1.華屋公司應
    將435 建物，於70年8 月28日以買賣為登記原因之所有權移
    轉登記予以塗銷。2.華屋公司應將435 建物騰空交還原告。
    3.華屋公司應給付原告2,804,480 元，及自起訴狀繕本送達
    華屋公司翌日起至清償日止，按年息百分之5 計算之利息。
    （二）備位聲明：1.華屋公司應將435 建物拆除，並將435
    建物占用之土地返還原告。2.華屋公司應給付原告2,804,48
    0 元，及自起訴狀繕本送達華屋公司翌日起至清償日止，按
    年息百分之5 計算之利息。嗣於審理中，認為系爭土地、43
    5 建物於85年11月間（當時原告公司、華屋公司法定代表人
    均為乙○○），亦遭設定最高限額抵押權54,000,000元予台
    北銀行，以擔保華屋公司對台北銀行之債務，後乙○○更於
    90年12月11日，與台北銀行簽訂「債權及最高限額抵押權讓
    與契約書」，約定將上開抵押債權及抵押權均讓與乙○○，
    並完成變更登記，同基於所有權法律關係，於上開（一）先
    位聲明部分追加4.乙○○應將系爭土地、435 建物之抵押權
    登記塗銷、於上開（二）備位聲明部分追加3.乙○○應將系
    爭土地之抵押權登記塗銷（見本院卷一頁88）。再於審理中
    ，認為盛天公司、戊○○、萬順停車場亦分別占用435 建物
    、如附圖一所示E 部分面積33平方公尺之磚造屋、系爭土地
    ，復基於所有權法律關係，於上開（一）先位聲明部分追加
    5.盛天公司、戊○○應分別自435 建物、如附圖一所示E 部
    分面積33平方公尺之磚造屋遷出並予返還。萬順停車場應自
    系爭土地遷出，並交還占用之土地、於上開（二）備位聲明
    部分追加4.盛天公司、戊○○應分別自435 建物、如附圖一
    所示E 部分面積33平方公尺之磚造屋遷出。萬順停車場應自
    系爭土地遷出，並交還占用之土地（見本院卷二頁191 ）。
    惟被告不同意原告關於上開訴之追加。經查，原告上開起訴
    請求部分與追加請求部分，彼等請求事實均係基於行使所有
    權而衍致。已徵原告所為追加請求部分之基礎事實，核與上
    開起訴請求部分之基礎事實同一。揆諸首揭說明，堪認原告
    上開關於訴之追加，均合於法律規定，應予准許，先予敘明
    。
四、又被告華屋公司、乙○○固辯稱：甲○○並非原告公司法定
    代理人，代表原告公司提起本件訴訟，屬代理權有欠缺云云
    。惟查，原告之法定代理人確為甲○○無訛，詳述如後。則
    其代表原告提起本件訴訟即屬適法，先予敘明。
貳、實體方面：
一、原告主張：（一）系爭土地，及坐落其上如附圖一所示A1部
    分面積217 平方公尺之鐵皮屋、A2部分面積376 平方公尺之
    鐵皮屋，B1部分面積174 平方公尺之鐵架棚、B2部分面積16
    7 平方公尺之鐵架棚、C 部分面積267 平方公尺之鐵皮屋、
    D 部分面積17平方公尺之鐵架棚、E 部分面積33平方公尺之
    磚造屋、甲1 部分面積81平方公尺之辦公室、甲2-1 部分面
    積446 平方公尺之廠房、甲2-2 部分面積174.12平方公尺之
    廠房、甲1+甲2-1 部分面積527 平方公尺之頂樓增建等建物
    、工作物（不含上開E 部分磚造屋合稱系爭建物；包含上開
    E 部分磚造屋合稱系爭廠區建物；系爭建物與系爭土地合稱
    系爭房地）為原告所有。（二）詎乙○○、丙○○、劉新園
    等人，於69、70年間，共同以偽造文書方式，將原告公司股
    東甲○○、賴五亮、賴吳和子、劉新圖、張玉芷之股權合計
    5000股，違法移轉予丙○○；將原告公司股東胡利男之股權
    1260股，違法移轉予乙○○、劉新園、劉林玉葉後，再由上
    開違法取得原告公司股權之人，開會改選董監事、推選劉新
    園為董事長，並完成變更登記。而乙○○則另於69年8 月19
    日設立華屋公司，由其擔任法定代理人。繼由劉新園代表原
    告公司，乙○○代表華屋公司，將435 建物於民國70年8 月
    28日以買賣為登記原因，移轉所有權予華屋公司，並完成變
    更登記。（三）系爭土地、435 建物於85年11月間，復遭設
    定最高限額抵押權54,000,000元予台北銀行，以擔保華屋公
    司對台北銀行之債務，後乙○○更於90年12月11日，與台北
    銀行簽訂「債權及最高限額抵押權讓與契約書」，約定將上
    開抵押債權及抵押權讓與乙○○，並於91年1 月18日完成變
    更登記。（四）乙○○、丙○○、劉新園上開共同涉犯偽造
    文書犯行，經臺灣高等法院刑事庭以85年度重上更(十四)第114
    號判決有罪，乙○○、丙○○、劉新園不服該案判決提起上
    訴，經最高法院於86年4 月30日駁回上訴確定在案。嗣台北
    市政府建設局經臺灣台北地方法院檢察署檢察官發函，因而
    撤銷附表一所示變更登記。是劉新園、乙○○董事（長）變
    更登記既經撤銷，即屬無權代表原告公司為上開移轉所有權
    行為、設定最高限額抵押權行為，經類推民法無權代理法律
    關係，且原告事後不承認上開行為，堪認上開移轉所有權行
    為、設定最高限額抵押權行為對原告不生效力。（五）原告
    為系爭土地、系爭廠區建物所有權人，1.盛天公司、2.戊○○、3.萬順停車場均無合法正當權源，分別占用1.如附圖一
    所示甲1 、甲2-1 、甲2-2 部分（下稱盛天公司占用部分）
    、2.如附圖一所示E 部分面積33平方公尺之磚造屋（下稱戊○○占用部分）、3.系爭土地如附圖一所示F 部分面積72平
    方公尺、如附圖二所示G 部分面積22平方公尺、H 部分面積
    60平方公尺、I 部分面積55平方公尺、J 部分面積114 平方
    公尺，N2部分面積27平方公尺、K 部分面積201 平方公尺、
    L 部分面積378 平方公尺、M1部分面積2 平方公尺、M2部分
    面積188 平方公尺、N1部分面積38平方公尺之停車格（下稱
    萬順停車場占用部分），即屬侵害原告所有權。原告自得請
    求盛天公司、戊○○、萬順停車場遷出並予交還。（六）華
    屋公司於原告起訴前5 年內，無權占用435 建物，獲得相當
    於使用435 建物之租金不當利益，致原告受有損害2,804,48
    0 元，華屋公司自應返還原告。（七）退步言之，縱本院認
    系爭廠區建物屬華屋公司所有，惟系爭土地仍為原告所有，
    原告亦得本於物上請求權，請求華屋公司拆除系爭廠區建物
    ，並將系爭廠區建物占用之土地交還，另盛天公司、戊○○
    、萬順停車場亦應分別自盛天公司占用部分、戊○○占用部
    分、萬順停車場占用部分遷出並予交還。爰基於民法第767
    條所有物返還請求權、除去妨害請求權、同法第179 條不當
    得利返還請求權法律關係。1.先位聲明：(1)華屋公司應將43
    5 建物，由臺北縣新店地政事務所於70年8 月28日，以買賣
    為登記原因而為之所有權移轉登記予以塗銷。(2)華屋公司應
    自系爭建物遷出，並將系爭房地返還原告。(3)盛天公司、戊○○、萬順停車場應分別將盛天公司占用部分、戊○○占用
    部分騰空交還原告；萬順停車場應將萬順停車場占用部分騰
    空，並將上開占用部分之土地交還原告。(4)華屋公司應給付
    原告2,804,480 元，及自起訴狀繕本送達華屋公司翌日即95
    年6 月10日起至清償日止，按年息百分之5 計算之利息。(5)
    乙○○應將系爭土地、435 建物之抵押權登記塗銷。(6)第(2)
    、(3)、(4)項部分，願供擔保請准宣告假執行。2.備位聲明：
    (1)華屋公司應將系爭廠區建物拆除，並將系爭土地返還原告
    。(2)盛天公司、戊○○應分別自盛天公司占用建物部分、戊○○占用建物部分遷出。(3)萬順停車場應將萬順停車場占用
    土地部分遷讓交還原告。(4)華屋公司應給付原告2,804,480
    元，及自起訴狀繕本送達華屋公司翌日起至清償日止，按年
    息百分之5 計算之利息。(5)乙○○應將系爭土地之抵押權登
    記塗銷。(6)第(1)、(2)、(3)項部分，願供擔保請准宣告假執行
    。
二、被告華屋公司、乙○○則以：甲○○並非原告公司法定代理
    人，代表原告公司提起本件訴訟，屬代理權有欠缺；甲○○
    並未持有原告公司任何股份；乙○○取得系爭房地抵押債權
    及抵押權，係受讓台北銀行而來，並非無效；原告公司章程
    約定得為保證，故原告公司提供系爭房地擔保華屋公司對台
    北銀行之債務，自屬合法；系爭土地雖登記原告公司所有，
    但實際上華屋公司早向原告公司購買取得；原告固依不當得
    利法律關係，請求被告給付相當於使用該建物之租金不當利
    益，惟被告主張時效抗辯等語，資為抗辯。均聲明：（一）
    原告之訴駁回。（二）如受不利判決，願供擔保請准宣告免
    為假執行。
三、被告盛天公司、戊○○、萬順停車場未於言詞辯論期日到場
    ，亦未提出書狀作何聲明或陳述。
四、本院得心證之理由：
（一）經查，系爭土地為原告所有乙情，業據原告提出系爭土地
      登記謄本在卷為憑（見本院卷一頁111 至114 ），已堪認
      定。至華屋公司雖辯稱：曾於69年間，向原告購買系爭土
      地所有權云云，並提出不動產買賣契約書、切結書在卷為
      佐（均影本；見本院卷一頁140 至144 ）。惟查，原告否
      認上開契約書、切結書之真正，而華屋公司復未能提出上
      開契約書、切結書之原本以實其說。已徵華屋公司是否確
      有買受系爭土地之情，即屬可議。此外，華屋公司未再提
      出其他證據資料證明確有買受系爭土地之事實。則依舉證
      責任分配之法則，本院就此部分自無從為有利於華屋公司
      之認定。
（二）又查，乙○○、丙○○、劉新園等人，於69、70年間，共
      同以偽造文書方式，將原告公司股東甲○○、賴五亮、賴
      吳和子、劉新圖、張玉芷之股權合計5000股，違法移轉予
      丙○○；將原告公司股東胡利男之股權1260股，違法移轉
      予乙○○、劉新園、劉林玉葉後，再由上開違法取得原告
      公司股權之人，開會改選董監事、推選劉新園為董事長，
      並完成變更登記；乙○○、丙○○、劉新園上開共同涉犯
      偽造文書犯行，經臺灣高等法院刑事庭以85年度重上更(十四)
      第114 號判決有罪，乙○○、丙○○、劉新園不服該案判
      決提起上訴，經最高法院於86年4 月30日駁回上訴確定在
      案；嗣台北市政府建設局（下稱主管機關）經臺灣台北地
      方法院檢察署檢察官發函，因而撤銷附表一所示歷次改選
      董監事、修正章程變更登記等情，為兩造所不爭執，並有
      原告公司變更登記事項卡、臺灣高等法院85年度重上更(十四)
      第114 號刑事判決、最高法院86年台上字第2495號刑事判
      決、經濟部88年4 月2 日經（88）商字第88206259號函、
      主管機關88年4 月26日建一字第882200486 號函、臺灣台
      北地方法院檢察署88年3 月6 日北檢榮簡86執5371字第89
      66號函在卷可參（見本院卷一頁20至21、22至73、77、11
      5 、76），亦堪認定。足徵乙○○、丙○○、劉新園等人
      ，就原告公司股東上開股權轉讓、公司改選董監事等情，
      均因主管機關撤銷附表一所示變更登記而不復存在，而回
      復至上開確定判決認定犯罪行為前之狀態。是主管機關撤
      銷附表一所示變更登記時，原告公司股東股權、公司董監
      事均應以69年間所登記者為據（見本院卷一頁19至21）。
      。故被告所辯：主管機關所撤銷者僅係登記，不及於登記
      內容、事項云云，即屬誤會，無可採信。次查，按前開69
      年間登記所示：「董事長姓名：甲○○」、「持有股份90
      0 股」等語。堪徵主管機關撤銷附表一所示變更登記時，
      原告公司法定代理人為甲○○。復參酌主管機關撤銷附表
      一所示變更登記後，原告公司已於88年9 月間，合法召集
      董事會選任甲○○擔任董事長，再於95年8 月25日合法召
      集董事會推選甲○○續任董事長等節，有台北市政府95年
      5 月25日府建商字第9572112220號函（見本院卷一頁157
      ）、原告公司網路登記資料（見本院卷二頁55）在卷可考
      等情相互以觀。亦徵自69年起迄今，均係由甲○○擔任原
      告法定代理人。又兩造另案確認委任關係事件，本院95年
      度訴字第8393號、台灣高等法院96年度上字第154 號、最
      高法院98年度台上字第263 號民事判決；另案返還印鑑等
      事件，本院95年度訴字第5581號、96年度上字第372 號、
      最高法院97年度上更(一)第83號民事判決均為相同之認定。
      益徵甲○○確係原告法定代理人無訛。是華屋公司、乙○○所辯：甲○○並非原告公司法定代理人，代表原告公司
      提起本件訴訟，屬代理權有欠缺云云，洵屬無據，無可採
      取。
（三）再查，劉新園上開違法擔任原告公司董事長後，旋即代表
      原告，與代表華屋公司之乙○○達成合意，將435 建物於
      70年8 月28日以買賣為登記原因，移轉所有權予華屋公司
      ，並完成變更登記乙情，為兩造所不爭執，並有435 建物
      登記謄本、華屋公司變更登記事項卡在卷可查（見本院卷
      一99至102 ），亦堪認定。倘參酌劉新園上開董監事變更
      登記業經主管機關撤銷而不復存在，已述之如前，堪認其
      當時擔任原告公司法定代理人出賣435 建物即非有合法權
      源；暨甲○○代表原告提起本件訴訟表示不同意上開出賣
      435 建物之債權行為、物權行為等情相互以觀。均徵劉新
      園上開出賣435 建物之債權行為、物權行為，均因本人不
      同意無權代理行為而不生效力。從而，原告主張435 建物
      所有權移轉之債權行為、物權行為均不生效力，其仍為43
      5 建物之所有權人，訴請華屋公司塗銷435 建物所有權移
      轉登記，即屬有據，堪可採認。
（四）按所謂建築物增建之附屬物，係指於原獨立之建築物所增
      建之建築物或工作物，已具有構造上之獨立性，但在使用
      功能上，與原建築物係作一體利用，欠缺使用上之獨立性
      ，為不具獨立性之建築物或工作物，而從屬於獨立之原建
      築物者而言。增建之附屬物，因不符建築物或工作物獨立
      性之要求，不得為物權之客體，其所有權應歸於消滅，原
      有建築物所有權範圍因而擴張。判斷增建部分，是否具有
      使用上之獨立性，須斟酌其對外通行之直接性，增建部分
      之面積、隔間及向來之利用狀況，暨增建部分之利用機能
      與原有建築物之依存程度等情形定之。本件華屋公司雖主
      張如附圖一所示A1部分面積217 平方公尺之鐵皮屋、A2部
      分面積376 平方公尺之鐵皮屋，B1部分面積174 平方公尺
      之鐵架棚、B2部分面積167 平方公尺之鐵架棚、C 部分面
      積267 平方公尺之鐵皮屋、D 部分面積17平方公尺之鐵架
      棚甲1+甲2-1 部分面積527 平方公尺之頂樓增建等建物係
      其所有增建云云，縱認實在，惟查，435 建物係機械設備
      化工廠乙情，為兩造所不爭執，並經本院到場勘驗屬實，
      亦有現場照片在卷可參（見本院卷三頁23），堪予認定。
      倘參酌上開A1、A2部分鐵皮屋內置機械設備、B1、B2部分
      鐵架棚現置機器設備、C 部分鐵皮屋內有鐵製機械設備、
      D 部分鐵架棚現有塑膠籃內置放鐵製細小零件、甲1+甲2-
      1 部分係435 建物頂樓增建，且屬帶狀分佈在435 建物周
      邊，及均在工廠廠區圍牆範圍以內，暨與均使用同一大門
      出路口與外界道路聯絡等情，亦經本院到場勘驗無訛，並
      製有勘驗筆錄、現場草圖在卷可稽（見本院卷二頁175 至
      177 ），另有現場照片在卷可考（見本院卷三頁25至27）
      等情相互以觀。足認上開A1、A2、B1、B2、C 、D 、甲1+
      甲2-1 部分，均不具使用上之獨立性，而與435 建物之工
      廠在客觀上具有功能關聯及相互依存之關係。則依前開說
      明，此部分建物、工作物為附屬物，所有權仍歸屬原告所
      有。則原告訴請華屋公司應自系爭建物遷出，並將系爭房
      地返還原告，即屬有據，堪可認定。
（五）又查，原告主張其為系爭土地、系爭廠區建物所有權人，
      盛天公司、戊○○、萬順停車場均無合法正當權源，分別
      占用盛天公司占用部分、戊○○占用部分、萬順停車場占
      用部分等情，業據原告提出上開土地、建物登記謄本在卷
      可按，並有現場照片在卷可參（見本院卷三頁27至33）。
      另參酌盛天公司、戊○○、萬順停車場就原告主張之事實
      ，經受合法之通知，未於言詞辯論期日到場，亦未提出準
      備書狀為爭執，依民事訴訟法第280 條第3 項、第1 項規
      定，已視同自認，益堪認原告此部分主張之事實為真實。
      從而，原告主張盛天公司、戊○○、萬順停車場侵害原告
      所有權，訴請彼等遷讓返還，即屬有據，堪予採信。
（六）復按無法律上原因而受利益，致他人受損害者，應返還其
      利益。雖有法律上原因，而其後已不存在者，亦同，此為
      民法第179 條所明定。故其得請求之不當得利範圍，應以
      他方所受之利益為度，非以請求人所受損害若干為準，而
      無權占有他人土地，可能獲得相當於租金之利益，為社會
      通常之觀念。最高法院著有61年度台上字第1695號判例要
      旨可資參照。本件被告無權占有435 建物使用89-4土地，
      依照前開說明，自屬獲得相當於使用該土地之租金不當利
      益。從而，原告請求被告返還95年6 月9 日起回溯5 年期
      間占用上開土地獲得相當於使用該土地之租金不當利益，
      洵屬有據。
（七）再按城市地方房屋之租金，以不超過土地及其建築物申報
      總價額年息百分之10為限。所謂土地總價額，係以法定地
      價為準，而法定地價係土地所有人依土地法規定所申報之
      地價，在平均地權條例施行區域，係指土地所有權人於地
      政機關舉辦規定地價或重新規定地價時之公告申報期間內
      自行申報之地價。土地法第97條第1 項、第148 條分別定
      有明文。又按基地租金之數額，除以基地申報地價為基礎
      外，尚須斟酌基地之位置，工商業繁榮之程度，承租人利
      用基地之經濟價值及所受利益等項，並與鄰地租金相比較
      ，以為決定，最高法院著有68年度台上字第3071號判例要
      旨可資參照。本件89-4土地坐落臺北縣深坑鄉○○○段草
      地尾小段89-4地號土地，屬城市地方土地。又上開土地申
      報地價均為每平方公尺8,000 元乙節，為華屋公司所不爭
      執，並有原告提出之土地登記謄本在卷可考，堪可認定。
      則依前開說明，原告主張依上開土地申報地價作為核算華
      屋公司使用上開土地獲得相當於使用該土地之租金不當利
      益，尚非無據。另原告主張華屋公司獲得相當於使用該土
      地之租金不當利益，應以上開土地申報總價年息百分之十
      為核算基礎（435 建物係供工廠使用，核算使用上開土地
      相當於租金不當利益，不受前開土地法規定不超過年息百
      分之10之限制，惟原告僅請求以年息百分之10核算，本院
      亦僅得於前開範圍內審酌之）乙節，除據提出前揭地價謄
      本為證外，本院另參酌435 建物為工業用、鋼筋混凝土造
      2 層樓建物，占用89-4土地面積為701.12平方公尺；435
      建物距離深坑交流道約1 、2 公里，對外交通仰賴自有交
      通工具；廠區左方約20公尺雙向設有公車站牌，附近有超
      商、早餐店、飲食店，附近大約為透天住宅（1 樓店舖、
      2 樓供住家使用）；廠區門口面臨北深路，路面約10、12
      米寬，往右為木柵，往左為深坑市區；附近有東南科技大
      學、信義財貿中心園區、CIA 世貿科學園區、郵局等情，
      亦經本院至現場勘驗屬實，有上開勘驗筆錄在卷可查（見
      本院卷三頁39），及地圖、附近照片在卷可佐（見本院卷
      三頁41至48），堪可認定。足徵435 建物對外聯絡方便、
      交通頗為便利。此外，參酌435 建物占用89-4土地面積達
      701.12平方公尺，形狀完整，有助整體規劃利用，進而增
      進生產效能；435 建物之商業發展及使用系爭土地實際獲
      得經濟價值、利益不低等情，認為原告請求華屋公司返還
      使用上開土地獲得之不當利益，以系爭土地申報地價年息
      百分10核算不當得利，尚稱適當。從而，被告於95年6 月
      9 日起回溯5 年期間無權占用上開土地，獲得不當利益共
      計2,804,480 元【元以下四捨五入：8000元（申報地價）
      ×701.12平方公尺（占用面積）×10﹪÷12（月息率）×
      60月（占用期間）】。至華屋公司雖主張時效抗辯云云，
      惟原告上開請求範圍，並無罹於時效之情。是華屋公司此
      部分所辯，亦屬誤解，同無可採。
（八）繼查，系爭土地、435 建物於85年11月間（當時原告、華
      屋公司法定代理人均為乙○○），復遭設定最高限額抵押
      權54,000,000元予台北銀行，以擔保華屋公司對台北銀行
      之債務，後乙○○更於90年12月11日，與台北銀行簽訂「
      債權及最高限額抵押權讓與契約書」，約定將上開抵押債
      權及抵押權讓與乙○○，並於91年1 月18日完成變更登記
      等情，為兩造所不爭執，並有債權及最高限額抵押權讓與
      契約書、土地登記申請書在卷可查（見本院卷一頁116 、
      117 ），固堪認定。惟參酌乙○○上開董監事變更登記業
      經主管機關撤銷而不復存在，亦如前述，同認乙○○當時
      擔任原告公司法定代理人將435 建物、系爭土地設定抵押
      予台北銀行並非有合法權源；暨甲○○代表原告提起本件
      訴訟表示不同意上開上情相互以觀。同徵乙○○上開將43
      5 建物、系爭土地設定抵押與台北銀行之債權行為、物權
      行為，均因本人不同意無權代理行為而不生效力。從而，
      台北銀行並未取得435 建物、系爭土地之抵押權。益有進
      者，乙○○嗣後向臺北銀行取得之抵押權亦非存在。則原
      告主張其為435 建物、系爭土地所有權人，訴請乙○○將
      435建物、系爭土地之抵押權登記塗銷，亦屬有據。
（九）又華屋公司、乙○○另稱：劉新園、乙○○擔任原告法定
      代理人具有表現代理之情云云，惟其始終未能提出相關證
      據資料證明上情為實在，則本院自無由據其空言主張即認
      為真實，附此敘明。
五、綜上所述，原告基於民法第767 條所有物返還請求權、除去
    妨害請求權、同法第179 條不當得利返還請求權法律關係，
    訴請(1)華屋公司應將435 建物，由臺北縣新店地政事務所於
    70年8 月28日，以買賣為登記原因而為之所有權移轉登記予
    以塗銷。(2)華屋公司應自系爭建物遷出，並將系爭房地返還
    原告。(3)盛天公司、戊○○、萬順停車場應分別將盛天公司
    占用部分、戊○○占用部分騰空交還原告；萬順停車場應將
    萬順停車場占用部分騰空，並將上開占用部分之土地交還原
    告。(4)華屋公司應給付原告2,804,480 元，及自起訴狀繕本
    送達華屋公司翌日即95年6 月10日起至清償日止，按年息百
    分之5 計算之利息。(5)乙○○應將系爭土地、435 建物之抵
    押權登記塗銷，均有理由，應予准許。又本院既就原告先位
    之訴為勝訴之判決，則原告備位之訴，即無庸審酌，併此敘
    明。
六、兩造分別陳明願供擔保，請准宣告假執行及免為假執行，核
    無不合，爰酌定相當擔保金額，併准許之。
七、本件事證已臻明確，兩造其餘攻擊、防禦方法及證據資料之
    主張，核與判決結果不生影響，爰不逐一論駁，應予敘明。
八、據上論結：本件原告之訴為有理由，依民事訴訟法第78條、
    第390條第2 項、第392 條第2 項，判決如主文。
中    華    民    國    98    年     8    月    14    日
                  民事第二庭    法  官  黃呈熹
以上正本係照原本作成
如對本判決上訴，須於判決送達後20日內向本院提出上訴狀
中    華    民    國    98    年    8     月    14    日
                                書記官  傅美蓮
附表一
（一）70年3月5日建一字第一二四一七三號改選董監事及修正章
      程變更登記。
（二）77年11月10日建一字第一七三八一七號改選董監事及修正
      章程登記。
（三）81年5月12日建一字第一六二五三六號改選董監事登記。
（四）85年10月29日建一字第三四九八五一號函改選董監事及修
      正章程登記。


司法院資訊處製作；財團法人民間司法改革基金會備份。
